最高法院刑事判決
                      111年度台上字第4261號
上  訴  人  劉乙麟                     


            張銘軒                     



上列上訴人等因加重詐欺等罪案件，不服臺灣高等法院中華民國
111年5月10日第二審判決（110年度上訴字第1836號，起訴案號
：臺灣基隆地方檢察署108年度偵字第5831，5832、5833、5688
號、109年度偵字第1648、2186、2215、3092、3237、3292、335
4、3720、3766、4033號、109年度偵緝字第134號，追加起訴案
號：同署109年度偵字第4900、7017、7139號），提起上訴，本
院判決如下：
    主  文
上訴駁回。
    理  由
一、按刑事訴訟法第377條規定，上訴於第三審法院，非以判決
    違背法令為理由，不得為之。是提起第三審上訴，應以原判
    決違背法令為理由，係屬法定要件。如果上訴理由書狀並未
    依據卷內訴訟資料，具體指摘原判決不適用何種法則或如何
    適用不當，或所指摘原判決違法情事，顯與法律規定得為第
    三審上訴理由之違法情形，不相適合時，均應認其上訴為違
    背法律上之程式，予以駁回。
二、本件原審審理結果，認定上訴人劉乙麟有如原判決事實欄（
    下稱事實欄）一（即原判決附表〈下稱附表〉一）；上訴人張
    銘軒有事實欄二（包括附表二）所載之犯罪事實。因而撤銷
    第一審關於劉乙麟附表一編號1至3所示犯行及張銘軒部分之
    科刑判決，改判仍論處劉乙麟三人以上共同犯詐欺取財合計
    3罪刑、張銘軒幫助三人以上共同犯詐欺取財罪刑，並諭知
    相關之沒收、追徵；維持第一審關於劉乙麟附表一編號4所
    示犯行，論處劉乙麟三人以上共同犯詐欺取財罪刑之判決，
    駁回劉乙麟此部分在第二審之上訴，暨就劉乙麟撤銷改判與
    駁回上訴所處有期徒刑，合併定其應執行刑。已詳述調查、
    取捨證據之結果，以及認定犯罪事實之得心證理由，從形式
    上觀察，並無影響原判決結果之違背法令情形存在。
三、上訴意旨略稱：
  ㈠劉乙麟部分：
　⒈本件與原審法院110年度上重訴字第15號案件（下稱另案）之
    犯罪事實，均為劉乙麟加入許顥瀚等人為首之犯罪組織所為
    ，屬刑事訴訟法第7條第1項第1款所稱之相牽連案件，為避
    免分離審判而發生之重複調查或判決扞格之情形，自應合併
    由同一法院審判。原判決以各該犯罪事實之犯罪時間及被害
    人不同，而認本件與另案難以合併審理，有適用法則不當之
    違誤。
  ⒉劉乙麟於民國109年11月13日檢察官訊問時，經檢察官主動告
    知證人保護法第3條及第14條之規範意旨，劉乙麟之辯護人
    亦當庭請求檢察官適用證人保護法第14條第1項規定，給予
    劉乙麟減輕其刑之機會，足徵檢察官曾對上訴人談及適用上
    開減輕其刑規定之相關事宜。原判決未勘驗前開偵訊過程之
    錄影內容，或以其他方式調查，逕以偵訊筆錄無相關記載及
    事後檢察官曾表達拒絕之意，而未依上開規定減輕其刑，有
    適用法則不當及應於審判期日調查之證據而未予調查之違法
    。
　⒊原判決附表一編號4所示犯行，被害人蕭芯語遭詐騙之金額新
    臺幣（下同）13萬元，以及劉乙麟此部分之犯罪所得2萬6,0
    00元，較附表一編號3所示犯行，被害人楊蕙萍遭詐騙之金
    額26萬元，以及劉乙麟此部分之犯罪所得6萬5,000元為低，
    然原判決所量處之刑期相同，有違反比例及平等原則。原判
    決就附表一編號1、2所示犯行所量處之刑，係將第一審判決
    之宣告刑相互對調，未說明所依憑理由，有理由不備之違誤
    。
　⒋劉乙麟於原審審理時請求宣告緩刑，原判決未宣告緩刑，未
    說明不予宣告緩刑之理由，有理由不備之違法。
  ㈡張銘軒部分：
  ⒈張銘軒目前居住在新北市○○區○○路000號之4，未收到原審審
    理期日之傳票，因而未到庭，並非故意不到庭。原審未待張
    銘軒到庭陳述意見，逕行判決，於法不合。
　⒉張銘軒年輕識淺，經同事介紹，收取酬勞，擔任公司登記負
    責人，以為是正常經營事業，對於劉乙麟等人以公司名義行
    騙，完全不知情。原判決僅以張銘軒為公司登記負責人，遽
    為不利於張銘軒之認定，有採證認事不符證據法則之違法。
四、惟查：
　㈠劉乙麟部分：
　⒈一人犯數罪之相牽連案件，刑事訴訟法並無必應由同一法院
    合併審判之規定，同法第6條第1項、第3項前段「得」合併
    由其中一同級法院或上級法院管轄審判之規定，旨在避免重
    複調查事證之勞費及裁判歧異，俾符合訴訟經濟及裁判一致
    性之要求，條文既謂「得」，係屬法院依職權裁量之事項，
    如不予合併審判，仍由各繫屬法院分別審判，自不得指為違
    法。
    原審未依劉乙麟所請，就本件與另案合併審判，已敘明其論
    斷之理由，依上開說明，於法尚無不合。劉乙麟此部分上訴
    意旨猶泛指原判決違法，難認係適法之上訴第三審理由。
　⒉證人保護法第14條第1項關於被告在偵查中供述待證事項或其
    他正犯或共犯之犯罪事證，使檢察官得以追訴其他正犯或共
    犯者，減輕或免除其刑之規定。此適用對象，須合於該法第
    2條所定之案件，且須於偵查中翔實供出與該案情有重要關
    係之待證事項或其他正犯或共犯之犯罪事證，因而使檢察官
    得以有效追訴其他正犯或共犯。而其前提要件，尚須經檢察
    官事先同意，以由檢察官視案情偵辦進程及事證多寡，衡酌
    是否有將其轉為污點證人之必要性而予同意。故本條項規定
    減免刑罰之條件，除須符合該法第2條所定之案件之外，尚
    須經檢察官事先同意始可。
　　原判決理由說明：檢察官於109年11月13日偵查時，雖對劉
    乙麟告知證人保護法第14條第1項之減免其刑規定，惟直至
    偵查終結，均未表示同意劉乙麟適用上開規定，而劉乙麟及
    其辯護人亦未向檢察官聲請適用，此觀劉乙麟109年11月13
    日、109年11月16日及109年12月8日偵查筆錄可憑，卷內亦
    無任何證據資料得以證明檢察官有事先同意劉乙麟適用上開
    減免其刑規定。因認劉乙麟不符證人保護法第14條第1項之
    減免其刑規定，自屬有據。況第一審判決已於理由說明劉乙
    麟不符證人保護法第14條第1項之減免其刑規定而未予適用
    ，嗣劉乙麟上訴第二審，其與辯護人均未就第一審判決認定
    其不適用上開減免其刑規定一事，向原審聲請調查對劉乙麟
    有利認定之證據（見原審卷一第199、378頁）。劉乙麟此部
    分上旨意旨，置原判決已明白論斷之事項於不顧，仍執陳詞
    ，徒憑己意，任意指摘原判決有調查職責未盡、理由不備之
    違法云云，自非適法之第三審上訴理由。
　⒊關於刑之量定，係屬法院得依職權裁量之事項，於具體個案
    ，倘科刑時，既已以行為人之責任為基礎，並審酌刑法第57
    條各款所列情狀，而其所量得之刑，未逾越法律所規定之範
    圍（即裁量權行使之外部性界限），客觀上亦無違反比例、
    公平及罪刑相當原則者（即裁量權行使之內部性界限；含上
    揭減刑規定之不適用），即不得任憑己意指摘為違法，資為
    第三審上訴之適法理由。
　　原判決以第一審就劉乙麟附表一編號4所示犯行，依刑法第6
    2條自首規定減輕其刑後，審酌劉乙麟與蕭芯語成立民事調
    解，賠償損失，足見確有悔意，雖下手行騙，然未誘使蕭芯
    語抵押借款，詐取之金額明顯較低，暨劉乙麟陳述案情詳實
    程度、犯罪所得金額等一切情狀，而為量刑，並無不合，因
    此予以維持；就劉乙麟附表一編號1至3所示犯行，審酌劉乙
    麟與張朝基、陳兩成、楊蕙萍均已成立民事調解，賠償損失
    ，並斟酌附表一編號1、2所示犯行，劉乙麟僅參與部分犯行
    ，非主要下手行騙之人，惟附表一編號1所示犯行之所生損
    害，重於附表一編號2所示犯行；附表一編號3所示犯行（依
    刑法第62條自首規定酌減其刑），未誘使楊蕙萍抵押借款，
    詐得之金額較低，兼衡劉乙麟犯罪手段、所生損害及犯罪所
    得金額等一切情狀，而分別量刑。已以行為人之責任為基礎
    ，並斟酌刑法第57條各款所列情形而為量刑，既未逾法定刑
    度，又未濫用裁量之權限，亦不違背罪責相當原則，自不得
    指為違法。至附表一編號3、4所示犯行，有關被害人損失之
    金額與劉乙麟獲取之犯罪所得金額，原審量刑本非僅以前開
    金額多寡做為刑度輕重若干之依據，而係就所有量刑有利、
    不利之事項通盤考量，原判決已詳述理由，二者縱刑度相同
    ，並無違法可指。劉乙麟此部分上訴意旨指摘：原判決所為
    量刑違反比例、平等原則及有理由不備之違法云云，同非適
    法之第三審上訴理由。
　⒋判決不載理由者當然違背法令，所謂判決不載理由，係指依
    法應記載於判決理由內之事項不予記載，或記載不完備者而
    言，此為刑事訴訟法第379條第14款前段之當然解釋。又宣
    告緩刑乃法院職權行使之範圍，如法院認被告合於緩刑要件
    ，併予宣告緩刑者，固須依刑事訴訟法第310條第5款規定，
    於理由內記載其宣告緩刑之理由，但若認無宣告緩刑之必要
    ，則未說明不予宣告之理由，不能指為違法。
　　原判決未依劉乙麟所請宣告緩刑，而未說明不予宣告緩刑之
    理由，固嫌簡略，惟依上開說明，尚難認有刑事訴訟法第37
    9條第14款所定「判決不載理由」之違誤。至劉乙麟於原審
    審理時主張已與全體被害人成立民事調解，並賠償其等損失
    。惟劉乙麟除犯本件加重詐欺取財共4罪外，因相同之詐欺
    手法，於另案犯加重詐欺取財共2罪，且經第一審法院109年
    度重訴字第3號判決量處應執行有期徒刑2年，現在原審法院
    110年度上重訴字第15號案件審理中，2案各罪之犯罪時間由
    108年2月至109年8月，犯罪期間歷時1年多，劉乙麟各次犯
    行分得之業績獎金40萬6,250元、19萬8,250元、6萬5,000元
    、2萬元、19萬8,000元、2萬6,000元，所獲取之犯罪所得甚
    豐，犯罪情節已非輕微，且劉乙麟參與詐欺集團而任職之聚
    億開發有限公司（下稱聚億公司）於108年10月29日經偵查
    機關搜索後，其猶繼續依指示以同一模式詐欺取財，獲取業
    績獎金，可見劉乙麟自制力不足，尚難期僅以刑罰宣示之警
    示作用，即足以使其自發性之改善更新，而無執行刑罰予以
    矯治之必要。原判決未予宣告緩刑，係其裁量職權行使之事
    項，並無違法可指。況且原判決對劉乙麟與全體被害人成立
    民事調解，賠償損失之事項，已於量刑時加以斟酌。劉乙麟
    此部分上訴意旨指摘，原判決有理由不備之違誤一節，殊有
    誤會，顯與法律規定得為第三審上訴理由之違法情形，不相
    適合。
  ㈡張銘軒部分：           
  ⒈按上訴係不服尚未確定之判決請求救濟之方法，上訴權人如
    已於法定上訴期間內提出書狀對原審判決表示不服，縱令其
    書狀非載為「上訴」，因其真意係在提起上訴，自於上訴之
    效力不生影響，法院仍應依上訴之法定程序處理之。查張銘
    軒於111年7月7日具狀指摘：原審未待張銘軒到庭給予澄清
    、說明之機會，逕行判決違法，以及原判決認定之犯罪事實
    與事實不符云云（見本院卷第37、38頁）。應係對原審進行
    之訴訟程序及原判決聲明不服，縱書狀名稱記載「答辯狀」
    ，依照上開說明，仍屬刑事訴訟法第375條第1項所稱之上訴
    ，合先敘明。
  ⒉被告經合法傳喚，無正當之理由不到庭者，得不待其陳述，
    逕行判決，刑事訴訟法第371條定有明文。又送達於住居所
    ，不獲會晤應受送達人，亦無受領文書之同居人或受僱人者
    ，得將文書寄存送達地之自治或警察機關，並作送達通知書
    兩份，一份黏貼於應受送達人住居所門首，另一份置於該送
    達處所信箱或其他適當位置，以為送達；寄存送達，自寄存
    之日起，經10日發生效力，民事訴訟法第137條第1項、第13
    8條第1項、第2項亦分別定有明文。上述寄存送達之規定，
    依刑事訴訟法第62條，於刑事訴訟程序之送達文書準用之。
    至應受送達人何時領取或實際有無領取寄存之應送達文書，
    於送達之效力不生影響。 
　  稽之卷內證據資料顯示，張銘軒於偵查、第一審所陳報之住
    所均為「新北市○○區○○街00巷00號4樓」，於110年1月8日遷
    移戶籍至「新北市○○區○○街00號4樓」後，第一審即依上開2
    址寄送判決正本與張銘軒。案件上訴第二審後，原審進行準
    備程序、審理程序，均是依上開2址寄送傳票通知張銘軒，
    此有相關筆錄及傳票回證可憑。而原審111年4月12日審判期
    日之傳票，於111年3月3日依寄存送達方式合法送達上訴人
    （見原審卷一第225、227頁）。張銘軒上訴意旨指稱：張銘
    軒係居住在「新北市○○區○○路000號之4」租屋處，原審並未
    合法傳喚云云，惟據張銘軒提出之上址新北市中和區之租屋
    處房屋租賃契約書，簽約日期為111年4月30日，租賃期間始
    日為111年5月1日，均在前述傳票送達生效日期及審判程序
    日期之後。再參以原審將原判決正本郵寄送達至「新北市○○
    區○○街00號4樓」，於111年7月6日寄存於新北市政府警察局
    土城分局金城派出所，張銘軒於111年7月7日即向原審遞送
    對原判決聲明不服之「答辯狀」（見原審卷二第267頁，本
    院卷第37頁），可見「新北市○○區○○街00號4樓」之地址，
    張銘軒可以收受相關傳票及判決正本。原審認為張銘軒經合
    法傳喚，無正當之理由不到庭，得不待其陳述，逕行判決，
    自屬適法有據。張銘軒此部分上訴意旨指稱：原審未合法傳
    喚張銘軒，逕行判決違法云云，自非合法之上訴第三審理由
    。
  ⒊證據之取捨與事實之認定，為事實審法院之職權，倘其採證
    認事並不違背證據法則，即不得任意指為違法；又證據之證
    明力如何，由事實審法院本於確信自由判斷之，此項自由判
    斷之職權行使，苟係基於吾人日常生活之經驗，而未違背客
    觀上應認為確實之定則，又已敘述其何以為此判斷之理由者
    ，亦不容漫指為違法，而據為適法之第三審上訴理由。
　  原判決說明：依憑附表二各編號所示之證人即被害人楊素月
    等人之證述、聚億公司設立登記表、股東同意書及臺北市政
    府108年4月11日府產業商字苐00000000000號函、聚億公司
    之板信商業銀行及兆豐商業銀行帳戶交易明細、告訴人等之
    手機通話紀錄、聚億公司買賣投資受訂單、委託同意書、代
    刻印章使用同意書、商品銷售買賣契約書等證據資料，佐以
    張銘軒於第一審審理時承認被訴犯罪事實。並說明：張銘軒
    未參與附表二所示詐欺取財之行為，且無證據顯示張銘軒與
    劉乙麟等人具有犯意聯絡，應認張銘軒僅屬幫助犯，因而認
    定張銘軒有前揭幫助詐欺取財犯行。原判決所為論斷說明，
    尚與經驗法則、論理法則無違，係原審採證認事職權行使之
    事項，不得任意指為違法。張銘軒此部分上訴意旨，係就原
    判決已詳細論敘說明之事項，徒憑己意，再事爭執，自非合
    法之上訴第三審理由。
五、綜上，劉乙麟及張銘軒上訴意旨，或仍就原審採證認事職權
    之適法行使，以及原判決已明確論斷說明之事項，漫事爭論
    ，或單純為有無犯罪事實之爭執，顯與法律規定得為第三審
    上訴理由之違法情形不相適合。揆之首揭說明，應認其等上
    訴均為違背法律上之程式，予以駁回。
據上論結，應依刑事訴訟法第395條前段，判決如主文。
中　　華　　民　　國　　111 　年　　11　　月　　24　　日
                  刑事第五庭審判長法　官  李錦樑
                                  法　官  周政達
                                  法　官  蘇素娥
                                  法　官  錢建榮
                                  法　官  林婷立
本件正本證明與原本無異
                                  書記官  黃秀琴
中　　華　　民　　國　　111 　年　　11　　月　　29　　日